【裁判字號】    90,抗,536
【裁判日期】    900921
【裁判案由】    偽造文書等
【裁判全文】
臺灣高等法院臺中分院刑事裁定                        九十年度抗字第五三六號
    抗  告  人
        即
    自  訴  人  乙○○
    被      告  甲○○
右抗告人，因被告偽造文書等案件，不服臺灣臺中地方法院，中華民國九十年六月十
八日裁定（九十年度自字第一二號），提起抗告，本院裁定如左：
    主  文
原裁定撤銷，發回臺灣臺中地方法院。
    理  由
一、自訴意旨略以：被告甲○○分別於不詳時間、地點，先偽造自訴人乙○○欠伊錢
    之債權憑證；又偽造自訴人職務上侵占被告新台幣（下同）四十餘萬元之文書資
    料；再偽造自訴人自願無限制負擔被告選舉經費之三分之一共一百五十萬元之文
    書資料，足以生損害於自訴人；另被告復於民國八十七年九月間，向林金水、賴
    顏清、塗清忠三人謊稱自訴人欠伊錢，致上開三人向自訴人索取一百萬元，因認
    被告甲○○涉有刑法偽造文書及詐欺等罪嫌等情。
二、原審以：「１、按法院或受命法官於自訴案件第一次審判期日前訊問及調查結果
    ，如認為案件有刑事訴訟法第二百五十二條至第二百五十四條之情形者，得以裁
    定駁回其自訴，同法第三百二十六條第三項定有明文。‧‧略‧‧３、偽造文書
    部分：、自訴人認被告涉有偽造文書罪，無非以被告先後於本院八十九年度自
    字第六九九號案件開庭中聲稱：伊有開一百萬元支票及拿四十多萬元客票給自訴
    人等語，並自承：『乙○○有幾百萬未結清』等語，復以反訴向自訴人催討職務
    上所侵佔之四十餘萬元，因認被告業已自白犯罪，而證人林子卿於本院八十九年
    度自緝字第四五六號案件開庭時復證稱：伊有定額投資競選經費十萬元等語，亦
    足證明被告確有偽造文書之犯行。惟按刑法第二百十條之偽造私文書罪，以無制
    作權人而捏造他人名義制作該文書為構成要件，如行為人對於此種文書本有制作
    權，縱令其制作之內容虛偽，且涉及他人之權利，除合於同法第二百十五條之規
    定，應依該條處罰外，尚難論以首開法條之罪，最高法院三十一年上字第二一二
    四號著有判例可資參照；次按當事人互相表示意思一致者，無論其為明示或默示
    ，契約即為成立，民法第一百五十三條第一項亦定有明文，是被告於開庭時縱聲
    稱有拿支票及客票給自訴人等語，然既未表明係冒用自訴人名義而簽發，尚難認
    被告係自白犯罪，而證人林子卿於前述案件之證詞，亦不足為被告有捏造他人名
    義制作文書之認定。又被告雖於另案中自承自訴人幾百萬未結清，並以反訴向自
    訴人催討職務上所侵佔之四十餘萬元，然契約之成立本得以口頭約定為之，並非
    均以書面為必要，況權利義務關係發生之原因甚多，契約亦僅為其中一環，是亦
    難以此即認被告自白有偽造文書之犯行。、自訴人於本院審理時亦自承：『本
    案偽造文書部分，我是要逼他把這些文件拿出來，而且我認為沒有這些文件，因
    為是我經歷過的，我很肯定。被告一直提不出來這些證據，我要逼他提出來。』
    等語，足見自訴人亦從未見過自訴狀中所指訴被告所偽造之文書，則自訴人既無
    從提出上開偽造之文書，實難僅憑自訴人一己之臆測，即認被告涉有偽造文書犯
    行。４、詐欺取財部分：按刑法第三百三十九條第一項詐欺罪之成立，以意圖為
    自己或第三人不法所有，以詐術使人將本人或第三人之物交付為要件。所謂以詐
    術使人交付，必須被詐欺人因其詐術而陷於錯誤，若其所用方法，不能認為詐術
    ，亦不致使人陷於錯誤，即不構成該罪，最高法院四十六年台上字第二六０號著
    有判例可資參照。查本案交付一百萬元支票者為自訴人本人，業據自訴人於自訴
    狀中陳述甚明，而自訴人於本院審理時復自承：『（被告如何騙你的錢？）被告
    跟兄弟說我欠他錢，兄弟相信，但我根本沒有欠他錢，我不相信。』、『（為何
    開五張二十萬元的票給他？）當初我怕小孩被綁架，無奈才給錢，我是心理面恐
    懼。』等語，是被告交付本件支票時並未有陷於錯誤之情，足堪認定，參以首揭
    判例意旨，亦難認被告涉有詐欺之犯行。５、綜上所述，自訴人之指訴及舉證，
    尚難以證明被告甲○○有偽造文書及詐欺取財之犯行，此外，復查無其他積極事
    證足資證明被告有自訴人所指之犯行，則其犯罪嫌疑自有未足」等語，裁定駁回
    自訴人之自訴，固非無見。
三、抗告意旨略以：被告甲○○以巧立名目、重覆計算等方式，為自己不法之所有超
    收，有選舉花費帳冊二份，在卷可稽，原審未及審酌即裁定駁回自訴人之自訴，
    顯有不當等語。
四、本院經查：自訴人於原審駁回裁定後，業已取得帳冊二份（即自訴人所指被告甲
    ○○親筆所寫帳冊影本十七紙），且於本院調查時供稱：「第一頁底下證一多了
    現金三千元，拿來跟我要錢，是他（指甲○○）變造的，第二張證二號，他寫現
    金樂捐二千，八十五年二月三日農夫一尊、佛珠六條六千元，這個是他變造上去
    的，又選舉日係三月二十三日，何於三月二十六日仍樂捐、證四號贈濟天宮現金
    三千、茶葉六斤，合計五千四。濟天宮只有收到茶葉，三千是他加的，證五號寫
    茶葉二百四十斤就要來跟我收帳，沒有收據到底是向誰買的，茶葉二百四十斤我
    也沒有看到，茶葉買的時候我也不知道，證六號所列各項沒有一項有收據或發票
    ，證六表格機車修理費一萬零八百在林子卿那份有記，證六亦有記，顯然重覆，
    證七贈關公六尊李銘垣，沒有受贈人，跟我也沒關係，事先事後我也不知道，卻
    拿來跟我要錢，證八號他寫陳、王總部，可是之前他贈人家都有收據給他，這個
    沒有，卻也拿來跟我收錢。‧‧林子卿部分，證十六這張，是林子卿代墊，林子
    卿既然是為甲○○代墊為什麼拿來跟我收款，Ａ到Ｋ沒有正式發票，Ｋ項就是修
    理費重覆部分，最後一張證十五免用統一發票的日期是五月二十三日、三月二十
    三日投票結束，二月後的便當費還拿來跟我收，他就是以這些偽造單據，跟巧立
    名目的單據來跟我詐欺」等語（詳見本院審理卷九十年八月十五日調查筆錄），
    是抗告人所提上開帳冊，其究否屬偽造或變造，即有查明之必要；又該帳冊內所
    列各項金額甲○○有否虛偽編列或重複記帳，向被告詐欺財物，亦有再予調查之
    必要，原審裁定以抗告人自承：「本案偽造文書部分，我是要逼他把這些文件拿
    出來，而且我認為沒有這些文件，因為是我經歷過的，我很肯定。被告一直提不
    出來這些證據，我要逼他提出來。」等語，認抗告人既從未見過自訴狀中所指訴
    被告所偽造之文書，且抗告人亦無從提出上開偽造之文書，即難僅憑自訴人一己
    之臆測，認被告涉有偽造文書犯行等語固非無見，惟抗告人既已於本院提出帳冊
    ，原審即有予以查明被告是否有詐欺及偽造文書之必要。是抗告人以其業已獲得
    帳冊二份，提起本件抗告，認有發回原審重新調查之必要，其抗告應有理由，且
    涉及被告之審級利益，爰將原裁定撤銷發回原審法院，由原審法院本於確信見解
    ，另為妥適之裁判。
據上論斷，應依刑事訴訟法第四百十三條前段，裁定如主文。
中      華      民      國    九十      年  九      月    二十一    日
                              臺灣高等法院臺中分院刑事第三庭
                                    審判長法  官  方  艤  駐
                                          法  官  劉  連  星
                                          法  官  胡  忠  文
右正本證明與原本無異。
不得再抗告。
                                          書記官  粘  銘  環
中      華      民      國      九十       年     九      月   二十四   日
                                                                        Ｒ


司法院資訊處製作；財團法人民間司法改革基金會備份。
